【裁判字號】    95,訴,10172
【裁判日期】    951213
【裁判案由】    侵權行為損害賠償
【裁判全文】
臺灣臺北地方法院民事判決             95年度訴字第10172號
原        告  甲○○
兼法定代理人  丙○○
共        同
訴 訟 代理人  曾郁榮律師
複    代理人  乙○○
被        告  戊○○
              丁○○
上列當事人間因殺人等罪原告提起附帶民事訴訟請求侵權行為損
害賠償事件，經本院刑事庭裁定移送本院，本院於中華民國95年
12月6日言詞辯論終結，判決如下：
    主      文
被告應連帶給付原告甲○○新臺幣捌拾萬元，及自民國九十五年
七月四日起至清償日止，按年息百分之五計算之利息。
被告應連帶給付原告丙○○新臺幣捌拾萬元，及自民國九十五年
七月四日起至清償日止，按年息百分之五計算之利息。
訴訟費用由被告連帶負擔。
本判決第一項於原告甲○○以新臺幣貳拾陸萬陸仟元為被告供擔
保後，得假執行。
本判決第二項於原告丙○○以新臺幣貳拾陸萬陸仟元為被告供擔
保後，得假執行。
原告其餘之訴及假執行之聲請均駁回。
    事實及理由
甲、程序事項
    被告未於言詞辯論期日到場，核無民事訴訟法第386 條各款
    所列情形，爰依原告之聲請，由其一造辯論而為判決。
乙、實體事項
一、原告主張：訴外人高英仁、蘇月真夫妻經營之惟信企業股份
    有限公司（下稱惟信公司）因財務周轉困難，而向多人借貸
    款項，借款期限屆至無法清償，所簽發交付債權人之支票又
    均跳票無法兌現，高英仁、蘇月真為躲避債務，不敢前往惟
    信公司處理債務問題，前揭多位債權人不甘蒙受鉅額損失，
    各自委託訴外人綽號小吳之成年男子、楊豐遠、方志欽、朱
    律州、吳志良等多人，於民國94年2月4日下午約2時起，陸
    續前往惟信公司催討債務。其中，吳志良則邀同訴外人陳嘉
    誠、林則延一同前往。期間，小吳與惟信公司財務長張明哲
    談判後，張明哲同意該等債權人之受託人等搬運廠內倉庫物
    料抵債。高英仁得知後，由蘇月真以電話通知訴外人蘇建森
    前往工廠阻止並報警處理，蘇建森隨即打電話邀約訴外人林
    郁翔前往，途中林郁翔再以電話委請被告戊○○一同前往，
    戊○○並指示被告丁○○先行前往瞭解。蘇建森、林郁翔與
    戊○○分別抵達工廠後，勸阻各方債權受託人勿搬運惟信公
    司工廠之物料，債權受託人轉而要求提出高英仁出具之委託
    書。嗣丁○○接獲戊○○電話指示之後，即偕同訴外人施建
    國及姓名年籍不詳者之成年男子多人前往，並共同攜帶具有
    殺傷力之捷克CZ廠75型口徑9mm制式半自動手槍一枝於同日
    下午7時許抵達，並以休旅車一部阻擋在惟信公司之工廠大
    門，不准債權人受託人所僱前來載運物料抵債之貨車駛離。
    嗣被告等因無法取得委託書，又不准現場載運物料抵債之貨
    車駛離，雙方因而發生嚴重之口角及肢體衝突，方志欽見情
    勢不對，趁機逃至二樓辦公室之廁所內躲藏，朱律州亦躲在
    其汽車內，不敢作聲。戊○○為阻擋駕駛載運物料大貨車離
    開，乃與丁○○等人持高爾夫球桿、棍棒攻擊毆打在場之楊
    豐遠等人，並由不詳成年男子持前開制式手槍對空擊發一槍
    示警，接著戊○○喝令在場之楊豐遠、林則延等人蹲下。此
    時，陳嘉誠見苗頭不對，即駕駛自用小客車欲搭載吳志良逃
    離現場，該名男子即持該制式手槍追打，並開啟車門欲強拉
    陳嘉誠下車，陳嘉誠猛踩油門加速行駛，詎該名成年男子竟
    持手槍近距離朝陳嘉誠射擊二槍，當場擊中陳嘉誠之頸部，
    致陳嘉誠所駕車輛於同日下午9時許因失控在台北縣坪林鄉
    ○○○路21.3公里處，連續追撞分別由訴外人賴淇祥、張文
    雄、陳彥良、賴金樹所駕駛之等自用小客車或小客貨車，造
    成五部車輛連環車禍，陳嘉誠、吳志良因傷重於送醫後不治
    死亡。而原告丙○○、甲○○為吳志良之妻子、兒子，因吳
    志良死亡，使原告之身體、心理遭受莫大傷害與痛苦，被告
    依民法第184條第1項前段、第185條第1項、第194條之規定
    ，應連帶負擔損害賠償責任。爰依侵權行為之法律關係，請
    求被告連帶賠償原告丙○○、甲○○精神慰撫金各新臺幣（
    下同）1,000,000元等語，並聲明：（1）被告應連帶給付原
    告丙○○1,000,000元、甲○○1,000,000元，及自起訴狀繕
    本送達翌日起至清償日止，按年息5%計算之利息。（2）願
    供擔保，請准宣告假執行。
二、被告則未於言詞辯論期日到場，亦未提出書狀作何聲明或陳
    述。
三、得心證之理由：
（一）按共同侵權行為之成立，必須符合侵權行為人有意思之聯
      絡或侵權行為之分擔；侵害他人權利；侵害行為係屬不法
      ；被害人受有損害；侵權行為與被害人之損害間具有相當
      因果關係；須有故意或過失；侵權行為人須有責任能力之
      要件，始足當之。次按刑事訴訟判決所認定之事實，固非
      當然有拘束民事訴訟判決之效力，但民事法院調查刑事訴
      訟原有之證據，而斟酌其結果以判斷事實之真偽，並於判
      決內記明其得心證之理由，即非法所不許，最高法院67年
      台上字第2674號判例可資參照。末按民事上之共同侵權行
      為與刑事上之共同正犯，其構成要件並不完全相同，共同
      侵權行為人間不以有意思聯絡為必要，數人因過失不法侵
      害他人權利，苟各行為人之過失行為均為其所生損害之共
      同原因，即所謂行為關連共同，亦足成立共同侵權行為，
      司法院例變字第1號可資參照。
（二）查被告戊○○、丁○○於前開時間、地點，未經許可共同
      持有手槍、子彈之行為，經本院94年度重訴字第65號刑事
      判決，以觸犯槍砲彈藥刀械管制條例第7條第4項未經許可
      持有手槍罪及同法第12條第4 項未經許可持有子彈罪，各
      判處有期徒刑6年、有期徒刑5年6 個月，有該判決在卷足
      憑，亦經調閱該卷宗，查閱屬實。雖本件刑事審判以意思
      責任主義及證據裁判主義之原則，不得僅因被告對於用以
      行兇之制式槍彈之持有及對空鳴槍示威之恐嚇行為，即認
      與行兇之該名不明男子間有殺人之犯意聯絡及行為分擔之
      共同正犯關係，基於無罪推定之原則，此部分殺人犯嫌與
      之未經許可持有手槍、子彈罪間，有方法結果之牽連關係
      ，而不另為被告無罪判決之諭知。惟查，本件戊○○、丁○○於前揭時、地糾眾憑仗己方人多勢眾，分別持有制式
      手槍、高爾夫球桿、棍棒，於未取得委託書而談判破裂後
      ，即指揮同夥一、二十人共同毆打、恐嚇債權受託人，又
      免債權人受託人之反抗，並由不詳成年男子負責以槍枝之
      擊發示警以掌控場面，詎陳嘉誠、吳志良於情況急迫下決
      意以車輛突圍而遭槍擊致車輛失控，造成五部車輛連環車
      禍，陳嘉誠、吳志良因傷重於送醫後不治死亡等情，業據
      在場之楊豐遠、林則延、黃吉安、朱律州、秘密證人A1、
      A2等人於上開刑事案件中證述綦詳，並有台北縣政府警察
      局新店分局道路交通事故現場圖、道路交通事故調查報告
      表(一)、(二)、道路交通事故調查筆錄、道路交通事故照片黏
      貼紀錄16張、道路交通事故當事人酒精測定紀錄表、道路
      交通事故初步分析研判表、酒精測定紀錄表、相驗屍體證
      明書、勘（相）驗筆錄、本院檢察署驗斷書、解剖筆錄、
      台灣省台北縣區車輛行車事故鑑定委員會94年8月8日北縣
      鑑字第0945140555號函、法務部法醫研究所法醫理字第09
      44000012號函及相驗、解剖照片道路交通事故證明書、交
      通事故肇事原因分析表、車輛行車事故鑑定意見書、診斷
      證明書附於上開刑事案件卷宗可稽。又被告明知現場該不
      詳成年男子持有具殺傷力之槍彈，對於維持談判場合之平
      和，自應具有注意義務，而本件發生第一現場為工廠，被
      告非但未確實遵守該義務，反而任憑不詳之男子持槍加害
      他人致死，應認被告應違反注意義務而有過失。揆諸前揭
      規定，原告主張被告應連帶負侵權行為損害賠償責任等語
      ，即屬有據。
（三）末查，本件吳志良死亡之時，正值狀年，其妻原告丙○○
      喪夫之際，僅有31歲，其與吳志良所建立之家庭，亦因被
      告不法行為而破碎，其日後非但形單影隻，且有幼子嗷嗷
      待哺，是其心理負擔之沉重實，精神所受之痛苦，亦非常
      人所能理解。至原告甲○○為稚齡幼兒，往後成長過程中
      已無父親可陪伴左右而法享受父愛之天倫之樂，其所受精
      神痛苦實非筆墨所能形容，且必於日後成長過程中因其幼
      年喪父，烙下不可磨滅的傷痕。從而，其等依民法第194
      條規定，請求被告連帶支付精神慰藉金即屬有據，惟本院
      斟酌原告上開受創之情形，和丙○○目前擔任教師、甲○○年齡為5歲，並無工作經驗與收入；以及被告任職前鋒
      帳務管理顧問有限公司，擔任討債專員工作等兩造之身分
      、地位此一實際狀況，認丙○○、甲○○各請求精神慰藉
      金1,000,000元，尚屬過高，應各以800,000元，為適當公
      允。
（四）末按「給付無確定期限者，債務人於債權人得請求給付時
      ，經其催告而未為給付，自受催告時起，負遲延責任。其
      經債權人起訴而送達訴狀，或依督促程序送達支付命令，
      或為其他相類之行為者，與催告有同一之效力。」、「遲
      延之債務，以支付金錢為標的者，債權人得請求依法定利
      率計算之遲延利息。」、「應付利息之債務，其利率未經
      約定，亦無法律可據者，週年利率為百分之五。」民法第
      229條第2項、第233條第1項前段、第203 條復分別著有明
      文。本件原告對於被告之侵權行為損害賠償請求權，係屬
      於給付未有確定期限之金錢債權，揆諸前述規定，原告主
      張被告應自起訴狀繕本送達被告之翌日，即95年7月4日起
      ，加給按年息5%計算之法定遲延利息，此有送達證書在卷
      足憑，於法尚無不合。
四、從而，原告依侵權行為之法律關係，請求被告連帶給付原告
    丙○○800,000元、給付甲○○800,000元，及均自起訴狀繕
    本送達翌日即95年7月4日起至清償日止按年率5%計算之利息
    ，為有理由，應予准許，逾此請求則無理由，應予駁回。
五、本件事證已臻明確，原告其餘主張、陳述及所提證據，經審
    酌與本院前揭判斷不生影響，毋庸再予審酌，併此敘明。
六、另原告陳明願供擔保，聲請宣告假執行，經核其勝訴部份，
    合於法律之規定，爰酌定相當之擔保金額宣告之；其餘假執
    行之聲請，因訴之駁回而失所依附，不予准許。
七、據上論結，本件原告之訴為有理由，依民事訴訟法第78條、
    第79條、第390條第2項、第392條，判決如主文。
中    華    民    國    95    年    12    月    13    日
                    民事第六庭  法  官  蕭清清
以上正本係照原本作成。
如對本判決上訴，須於判決送達後20日內向本院提出上訴狀。
中    華    民    國    95    年    12    月    13    日
                                 書記官  林秀娥
附錄：
民事訴訟法第三百九十二條：
法院得宣告非經原告預供擔保，不得為假執行。
法院得依聲請或依職權，宣告被告預供擔保，或將請求標的物提
存而免為假執行。
依前項規定預供擔保或提存而免為假執行，應於執行標的物拍定
、變賣或物之交付前為之。


司法院資訊處製作；財團法人民間司法改革基金會備份。
